臺灣高等法院民事判決　　　　　　　　　　　　　　九十二年度重上字第三五一號
　　上　訴　人　甲○○
　　訴訟代理人　陳德峰律師
　　被　上訴人　乙○○
　　訴訟代理人　林雯澤律師
　　　　　　　　鍾元珧律師
當事人間返還借款事件，上訴人對於中華民國九十二年五月十五日臺灣板橋地方法院
九十一年度重訴字第五四六號第一審判決提起上訴，經本院於九十二年十二月二十三
日言詞辯論終結，判決如下：
    主    文
原判決廢棄。
被上訴人在第一審之訴及假執行之聲請均駁回。
第一、二審訴訟費用由被上訴人負擔。
    事實及理由
一、本件被上訴人主張：(一)其因與上訴人熟識，而共同從事林園公司之健康按摩椅直
    銷事業，自民國八十五年十二月起至八十六年六月二十三日止，上訴人多次稱其
    急需資金週轉，陸續向被上訴人借款，伊共交付現金新台幣（下同）六百三十萬
    元予上訴人作為融資之用，惟慮及借款數額日漸增加，恐將來有不能受償之虞，
    且認原有數紙收據未約明利息及清償期等借款條件，伊遂要求上訴人以上開借款
    總額重新立據。當時因上訴人稱其不知如何立據，遂由伊執筆在書面上載明上訴
    人「借得」伊交付之借款，雙方並約定以銀行機動利率計算利息，於同年十二月
    三十一日前清償本息等語，再交由上訴人親自簽名；而上訴人為表示其還款誠意
    ，即當場簽署之。(二)同年八月二十日，上訴人復持陳林王建設股份有限公司（下
    稱陳林王公司）之債權承諾書向伊提示，作為其清償能力之證明，再向伊借款一
    百五十萬元，伊不疑有他，於家中以現金交付借款，雙方並再度以上開相同方式
    書立「借據」乙紙，表明上訴人已「借得」上開款項，約定以銀行機動利率計算
    利息，同年十一月三十日清償本息等語。同年十月間，上訴人始將前開房地權狀
    正本交付伊保管，言明作為辦理抵押權之用。詎上訴人一再藉詞拖延，不配合辦
    理擔保房地之抵押權登記，於清償期屆至後，經伊催討又避不見面。其後八十七
    年十一月間，伊竟發現上訴人以遺失為由，向地政事務所申請補發擔保房地之所
    有權狀，再向前揭發給債權承諾書之陳林王公司查詢，方知該筆債權早已兌現，
    至此伊始察覺上訴人並無還款誠意。爰依消費借貸契約，求為判命上訴人應給付
    被上訴人七百八十萬元本息之判決（上開請求，原審為被上訴人全部勝訴之判決
    ，上訴人不服聲明上訴）。並於本院答辯聲明：駁回對造之上訴。
二、上訴人則以：伊與被上訴人於八十六年五月初相識，進而相戀；且兩造自八十七
    年二月起在台北縣中和市○○路二十七巷三十六號住所同居。緣被上訴人得知伊
    擁有土地與他人合建，遂以其家人反對無名分、無保障之同居為理由，強要伊在
    被上訴人自寫之上述二紙借據上蓋章（於本院改稱六百三十萬元之借據伊未簽名
    ），以取信家人消除反對，伊並未曾取得上開借據所載之金錢。嗣被上訴人取得
    上開借據後，竟威逼伊與元配離婚後與其結婚，伊為隱瞞婚外同居之事實，及維
    護家庭和睦著想，經被上訴人同意，由伊將自己所有坐落台北縣板橋市○○路○
    段七十號十樓、七十二號十樓時值九百萬元之房屋二棟，於八十七年五月二十日
    作價八百萬元登記予被上訴人所有，被上訴人則應返還上開虛立之六百三十萬元
    及一百五十萬元之假借據等物，作為彼此分手之條件。詎被上訴人取得上開房屋
    所有權登記後，不僅不依約定返還上開假借據等物，且竊取上訴人之房地所有權
    狀及股票等物；經上訴人催討，被上訴人竟不予理會，反向檢察官提出上訴人涉
    嫌偽造文書、詐欺等告訴。其後經法院判決上訴人無罪確定，被上訴人復提起本
    件訴訟，兩造間並無何消費借貸關係等語，資為抗辯。並於本院上訴聲明：(一)原
    判決廢棄。(二)被上訴人在第一審之訴及假執行之聲請均駁回。
三、查被上訴人主張其自八十五年十二月起至八十六年六月二十三日止，陸續出借上
    訴人計六百三十萬元，約定於同年十二月三十一日清償；又於同年八月二十日再
    出借一百五十萬元予上訴人，約定於同年十一月三十日以前清償，合計上訴人積
    欠被上訴人七百八十萬元，屆期均未獲清償之事實，固據提出借據二紙影本為證
    （見原審卷第八、二二頁）；上訴人對上開借據形式上上訴人之簽名及印文之真
    正及未曾清償上開款項在原審均不爭執，惟否認兩造間有何消費借貸關係，並以
    前揭情詞置辯。茲首應審酌者厥為上訴人抗辯未取得借款，　借據為虛立，是否
    可採。詳析如左：
　(一)按當事人主張有利於己之事實，就其事實有舉證之責任，民事訴訟法第二百七
　  十七條前段定有明文；又金錢消費借貸為要物契約，因金錢或其他代替物之交付
    而生效力，為民法第四百七十五條所明定，關於交付金錢或其他代替物之事實，
    如有爭執，應由主張已為交付之貸與人負舉證之責。本件被上訴人主張上訴人向
    其借款七百八十萬元，並已取得該等款項，自應由被上訴人就此有利於己之事實
    負舉證之責。被上訴人主張上訴人陸續向其借款總計七百八十萬元，被上訴人且
　　已交付該等金錢予上訴人之事實，已據提出上訴人在原審承認形式上為真正之借
　  據二紙為證。依上訴人分別於八十六年六月二十三日、同年八月二十日出具被上
    訴人之借據分別記載：「茲向乙○○女士『借得』新台幣共計陸佰參拾萬元整，
    雙方協議依銀行機動利率計息，並於民國86年12月31日歸還本息無誤。：立據人
    ：甲○○」、「茲向乙○○女士『借得』新台幣共計壹佰伍拾萬元整，雙方協議
    依銀行機動利率計息，並於民國86年11月30日本息一併歸還，絕無食言。：立據
    人：甲○○」等語，已表明係立據人甲○○即上訴人向被上訴人借款之旨，足認
    被上訴人已盡其舉證責任，上訴人抗辯內容不實，自應由上訴人就其反對之主張
    負舉證證明之責，此為舉證責任分配之原則。
　(二)被上訴人主張系爭借款資金之來源可疑及鉅款以現金交付，有違經驗法則，難認
　  實在：
　　查被上訴人於八十八年二月四日在原法院自訴上訴人偽造文書、詐欺案審理中陳
　  稱：「借款七百八十萬元，其中七百萬元是母親遺產，八十萬元是我自己的錢，
    預備整修房屋用的，是郵局存款」。嗣於八十九年三月一日審訊時改稱：「借給
    被告（指上訴人）的錢，八十五年十二月給的八十萬元是準備修繕房屋的，來源
    是會錢及別人借錢還給我，有郵局明細表」云云，有訊問筆錄影本可考（見本院
    卷第四一－四四頁）。然按被上訴人於八十八年三月二十九日在偽造文書等案審
    理中所提出之存款彙整表中並無八十五年十二月提領八十萬元一筆之記錄（見原
    審卷第四七頁背面及第八十四頁背面刑事判決影本所載）。足見被上訴人所稱八
    十萬元是郵局存款領出，為不實。被上訴人於原法院八十九年度自更字第三號審
    理中改稱八十萬元是會錢及別人償還之借款，那些錢都沒有存在銀行（見同上判
    決影本所載），足見其供述反覆不一。就跟會及別人還款情節，證人曾清水、曾
    瑞香及被上訴人三人所述互異，顯係同胞姐弟迴護之詞，難認真實（見原番卷第
    八十六頁正背面刑事判決影本所載）。至於七百萬元母親所贈遺產部分：被上訴
    人對於「七百萬元得自母親遺產」其取得時間，於八十八年三月二十九日偽造文
    書等案審理中陳稱：「是母親快病危時，在新竹縣寶山鄉新城村一之一號交給我
    ，全部是一千元，我拿了之後，怕我兄弟查獲，就藏在我家」，有訊問筆錄可考
    （見同上卷第四八頁），於八十八年十一月七日訊問時，又改稱：「母親告訴我
    ，七百萬元放在衣櫃上，叫我自己去拿，她去世，我怕被其他兄弟姐妹拿去分，
    我就先回去拿回家：：：放在家裡樓頂上」，有訊問筆錄影本可考（見同上卷第
    五二頁背面至五三頁），所述前後不一，又與其姐曾瑞香八十九年七月十九日在
    同案訊問時所稱：「母親全部遺產是留給我妹妹乙○○，是先給我妹妹，才去世
    的云云」，（見同上卷第五七頁），彼此亦不一致。經手賣地之異父同母胞兄王
    明光八十九年七月十九日訊問時證稱：「母親是在五、六年前賣地，我交母親六
    百萬元賣土地的錢」（見同上卷第六一頁背面至六二頁），所述六百萬元與被上
    訴人所述七百萬元，金額亦不一致，又賣地得款六百萬元乃家中大事，兄弟姐妹
    均知悉，屬共同繼承財產，被上訴人上開「我怕被其他兄弟姐妹拿去分：：云云
    」顯違情理。被上訴人之母親賣地款為正當收入，不存入金融機關，將現金放在
    家中既危險又損失鉅額利息，不符經驗法則殊甚，其母將現金七百萬元藏置家中
    ，難予置信。原法院刑事庭曾向臺灣銀行板橋分行、板橋市農會溪崑辦事處、郵
    局儲金業局查詢被上訴人往來明細結果，均屬十萬元至五十萬元不等小額紀錄
    ，累積至相當數目即改為定存（見同上卷六七─六八頁）。依被上訴人上述理財
    態度觀之，其果真自母親獲得七百萬元鉅款，亦藏於家中不存入金融機構生息，
    徒增風險，顯違常理。被上訴人又稱分次交款出借上訴人，上訴人均有寫簡明收
    據，但又不能提出為證，竟稱已丟棄，將重要單據丟棄，亦違情理，出借鉅款既
    無證人見證，亦無擔保，殊難想像。又被上訴人在其八十八年自字第四二號自訴
    狀曾謂上訴人書立借據時，將建物權狀正本交付與伊，並提出為證，然查該權狀
    係八十六年九月三十日所補發，為兩造所不爭，嗣又翻稱權狀遺失，先交股票云
    云（見民事起訴狀二）。足見所陳均屬不實而不足陳。被上訴人曾對上訴人提出
    詐欺等罪之自訴，已據刑事法院調查認定上訴人確無向被上訴人收受七百八十萬
    元現款，前述二紙借據，均屬虛立而諭知上訴人無罪確定在案，有第一、二審判
    決影本在卷可考（見原審卷第八十一頁至第九十七頁）。由上所述，被上訴人主
    張上訴人向其借得七百八十萬元，尚乏確切證據足資佐證。
　(三)兩造私情密切，非僅一般朋友關係：
　　上訴人指出被上訴人私處有粒狀特徵，被上訴人亦不爭執自己身體有該特徵。兩
　  造及家人曾於八十六年七月間同赴東部旅遊，投宿於梨山味全農園、台東銀座大
    飯店、花蓮禧福飯店等，被上訴人亦不否認其事，並有上訴人所提出各該飯店證
    明書可考（見原審卷第一０三─一０六頁）。上訴人之配偶曾告訴兩造妨害家庭
    案件審理中，經法官當庭命上訴人繪製被上訴人臥房之擺設圖後，立即會同被上
    訴人至現場履勘，發覺所繪之圖與現場擺設相吻合，有所繪之圖與勘驗筆錄附該
    卷第六一、七六頁可考，並為被上訴人所不爭執。被上訴人於上引自訴上訴人詐
    欺等案所提補充理由自訴狀曾謂：上訴人得知被上訴人係一離婚婦人，少有積蓄
    、房屋，而有非份之想，騙得人財兩得：：（見原審卷第一一三頁理由狀影本）
    。該妨害家庭案件，雖因不能直接證明姦淫情事，而經第二審改判無罪，但由上
    述各情，足見兩造私情密切，非僅一般朋友關係而已。雙方往來密切，被上訴人
    伺機擅取上訴人有關權狀、股票自有可能，尚難單憑被上訴人持有各該文件即可
    證明有交付系爭借款之情事。
　(四)被上訴人主張上訴人所有坐落台北縣板橋市○○路○段七十號十樓及七十二號十
　  樓兩間房屋，係被上訴人於八十七年四月以八百萬元向上訴人所購買，並非上訴
    人所辯係以之換回上開二張假借款云云。然查被上訴人就上開八百萬元價金交付
    經過陳稱：決定買屋後，急忙向兄長王明光借款，由兄嫂拿現金來，分別於八十
    七年四月十五日、二十九日各交付四百萬元，並均由上訴人寫簡明收據，同年四
    月三十日，雙方至代書事務所簽立買賣契約，：：：上訴人並在契約書旁證明「
    收到捌佰萬元」，固有該契約可考（見原審卷第二四四頁），然上訴人否認有收
    到八百萬元情事，並以前詞為辯。經查被上訴人於原法院自訴上訴人偽造文書等
    案中曾指稱為購買上開二間房屋曾向兄長王明光借七百萬元。王明光亦到庭附和
    證稱我曾借給乙○○七百萬元，是曾（金蘭）自己來拿的，有的是我自己的，有
    的是我哥哥的，我的是四百萬元，我哥借我的是三百萬元，我放在家裡，他來我
    就給乙○○，我沒有將錢放在銀行云云（見八十八年自字第四十二頁、八十八年
    七月八日訊問筆錄）。參互以觀，被上訴人在本院所稱向王明光借八百萬元，由
    兄嫂分二次拿來，與先前主張借七百萬元不符，亦與王明光所證其出借四百萬元
    ，另三百萬元係其哥哥所有，且為被上訴人前往取款等情歧異甚大，而且王明光
    稱其將鉅款存置家中，亦違常情。況查上訴人如於八十六年間確曾向被上訴人借
    得系爭七百八十萬元，則被上訴人於八十七年四月間向上訴人購買上開價值八百
    萬元之二間房屋，被上訴人以七百八十萬元債權抵充價金，再補足二十萬元即可
    ，何須再分二次各付現金四百萬元？上開主張顯屬無稽。
　(五)綜前所述，上訴人所辯其未取得系爭借款，上開二張借據為虛立，曾移轉二間房
　  屋所有權與被上訴人擬換回該虛立借據，以結束雙方男女關係，被上訴人請求非
    正當等情，均非無稽，原審失察，遽命上訴人給付，自屬可議，上訴意旨指摘原
    判決不當，聲明廢棄，為有理由，應由本院廢棄改判。兩造其餘攻擊防禦方法，
　　經審酌與判決結果不生影響，爰不逐一論述，併此敘明。
據上論結，本件上訴為有理由，依民事訴訟法第四百五十條、第七十八條，判決如主
文。
中　　　華　　　民　　　國　　九十三　　年　　　一　　　月　　　六　　　日
　　                            民事第八庭
    　　　                          審判長法  官　鄭　三　源
          　　                            法  官　王　淇　梓
              　　                        法  官　郭　松　濤
右正本係照原本作成。
如不服本判決，應於收受送達後二十日內向本院提出上訴書狀，其未表明上訴理由者
，應於提出上訴後二十日內向本院補提理由書狀（均須按他造當事人之人數附繕本）
上訴時應提出委任律師或具有律師資格之人之委任狀；委任有律師資格者，另應附具
律師資格證書及釋明委任人與受任人有民事訴訟法第四百六十六條之一第一項但書或
第二項（詳附註）所定關係之釋明文書影本。
中　　　華　　　民　　　國　　九十三　　年　　　一　　　月　　　七　　　日
　　　　　　　　　　　　　　　　　　　　　書記官　董　曼　華
附註：
民事訴訟法第四百六十六條之一（第一項、第二項）：
對於第二審判決上訴，上訴人應委任律師為訴訟代理人。但上訴人或其他法定代理人
具有律師資格者，不在此限。
上訴人之配偶、三親等內之血親、二親等內之姻親，或上訴人為法人、中央或地方機
關時，其所屬專任人員具有律師資格並經法院認為適當者，亦得為第三審訴訟代理人
。